臺灣高等法院刑事裁定
110年度抗字第1274號
抗  告  人  
即  聲請人  邱怡霖
            陳美華
上  二  人
送達代收人  鍾如嵐  
上列抗告人因聲請發還扣押物案件，不服臺灣臺北地方法院110
年度聲字第846號，中華民國110年7 月8日裁定，提起抗告，本
院裁定如下：
    主  文
抗告駁回。
    理  由
一、原裁定意旨略以:被告張克家因犯詐欺等案件，經臺中市政
    府警察局豐原分局於109年11月3日分別扣得聲請人邱怡霖所
    有之扣案000-0000號汽車、聲請人陳美華所有之扣案000-00
    00號汽車各1台（各含鑰匙1支），有搜索扣押筆錄、扣押物
    品目錄表、扣案汽車行照各1紙可稽（參臺灣臺北地方檢察
    署109年度偵字第29483號卷㈠第44至48、77至82頁、原審卷
    第15、17頁）。而本案經檢察官認被告張克家加入電信詐欺
    集團，基於加重詐欺及洗錢之犯意聯絡，設立第三方支付公
    司、提供API金流串接文件串接至遊戲平台，用以收取被害
    人因遭詐騙所匯入之儲值金額，而涉有違反組織犯罪防制條
    例第3條第1項後段參與犯罪組織、刑法第339條之4第1項第2
    款、第3款加重詐欺取財、洗錢防制法第14條第1項洗錢等罪
    嫌，是依上開起訴意旨，扣案汽車固非可為證據之物，然是
    否屬犯罪行為人以外之人因刑法第38條之1所定事由取得而
    有沒收之可能，尚須隨案件審理進度為調查，尚不宜逕予發
    還，然衡以扣案汽車久未行駛充電，恐喪失毀損或減低價值
    ，致生損害聲請人遭扣押之財產總值，本院認聲請人若得提
    供足以擔保本案將來可能追償犯罪所得之金額，尚非不宜撤
    銷扣案汽車之扣押，並參酌卷附扣案汽車之原價、換購價、
    二手車價等資訊，及考量檢察官及聲請人之意見，認扣案00
    0-0000號汽車之擔保金應以新臺幣（下同）263萬元、扣案0
    00-0000號汽車之擔保金應以146萬元為適當，故聲請人邱怡
    霖、陳美華於繳納上開擔保金後，准予撤銷扣案汽車扣押予
    以發還等語。
二、抗告意旨略以:抗告人邱怡霖所有之車牌號碼為000-0000號
    自用小客車(廠牌型號:TELSAMODELX)1輛，截至110年3月止
    ，上開汽車仍有146萬6600貸款餘額，並設有動產抵押；抗
    告人陳美華所有之車牌號碼000-0000號自用小客車(廠牌型
    號:MERCEDES-BENZ GLC300)1輛(以下合稱扣案汽車)，結至1
    10年3月止，上開汽車仍有31萬9486元貸款餘額，並設有動
    產抵押，是扣案汽車尚有銀行貸款，並設定動產抵押予台新
    國際商業銀行股份有限公司(下稱台新銀行)，依動產擔保交
    易法規定，台新銀行對於扣案汽車享有優先債權，縱日後將
    扣案汽車拍賣變價，仍應將動產抵押之款項發還台新銀行，
    不得沒收，故扣案汽車已保全犯罪所得之範圍，應為扣案汽
    車殘值扣除貸款額或動產抵押之淨值，則原裁定認擔保金之
    計算無庸扣除扣案汽車之貸後餘額，實有違誤，應予撤銷，
    為此提起抗告云云。
三、經查:
  ㈠被告張克家因犯詐欺等案件，經臺中市政府警察局豐原分局
    於109年11月3日分別扣得聲請人邱怡霖所有之扣案000-0000
    號汽車、聲請人陳美華所有之扣案000-0000號汽車各1台（
    各含鑰匙1支），有搜索扣押筆錄、扣押物品目錄表、扣案
    汽車行照各1紙可稽（參臺灣臺北地方檢察署109年度偵字第
    29483號卷㈠第44至48、77至82頁、原審卷第15、17頁）。而
    本案經檢察官認被告張克家加入電信詐欺集團，基於加重詐
    欺及洗錢之犯意聯絡，設立第三方支付公司、提供API金流
    串接文件串接至遊戲平台，用以收取被害人因遭詐騙所匯入
    之儲值金額，而涉有違反組織犯罪防制條例第3條第1項後段
    參與犯罪組織、刑法第339條之4第1項第2款、第3款加重詐
    欺取財、洗錢防制法第14條第1項洗錢等罪嫌，是依上開起
    訴意旨，扣案汽車固非可為證據之物，然是否屬犯罪行為人
    以外之人因刑法第38條之1所定事由取得而有沒收之可能，
    尚須隨案件審理進度為調查，尚不宜逕予發還，然衡以扣案
    汽車久未行駛充電，恐喪失毀損或減低價值，致生損害聲請
    人遭扣押之財產總值，是聲請人若得提供足以擔保本案將來
    可能追償犯罪所得之金額，尚非不宜撤銷扣案汽車之扣押。
　㈡按「得沒收或追徵之扣押物，法院或檢察官依所有權人之聲
    請，認為適當者，得以裁定或命令定相當之擔保金，於繳納
    後，撤銷扣押」，刑事訴訟法第142條之1第1項定有明文。
    而該條項之立法理由為「得沒收或追徵之扣押物，如有作為
    其他利用之必要，如權衡命所有人或權利人繳納相當之擔保
    金，亦可達扣押之目的時，自應許所有人或權利人聲請以相
    當之擔保金，取代原物扣押。爰參考德國刑事訴訟法第111 
    C 條第6項，及日本組織犯罪處罰及犯罪收益規範法第26條
    第1項之立法例，增訂本條第1項。」，是此部分之擔保金，
    係為取代原物之扣押，為確保公法債權之完全實現，所稱相
    當之擔保，除應遵守比例原則外，自應以繳納足額擔保金為
    原則，此方符合立法目的中所稱之取代原物扣押。本件原審
    參酌卷附扣案汽車之原價、換購價、二手車價等資訊，及考
    量檢察官及聲請人之意見，認扣案000-0000號汽車之擔保金
    應以新臺幣（下同）263萬元、扣案000-0000號汽車之擔保
    金應以146萬元為適當，於法自屬有據，亦未有何悖於比例
    原則之處，自難認有何違誤。
　㈢抗告人雖以扣案汽車之貸款餘額及抵押金額，此部分將來亦
    應返還予台新銀行，故擔保金額應扣除上該金額，原審對此
    未予審酌，顯屬不當為由提起抗告。惟此部分實屬將來刑事
    扣押與強制執行發生競合時，刑事訴訟法或強制執行法如何
    適用之問題，法院於為刑事訴訟法第142條之1第1項裁定之
    際，應審酌之事項當為所諭知之擔保金額，是否足以為取代
    原物之扣押，即屬已足，至將來實際強制執行結果為何，非
    屬原審於裁定之際需斟酌之事項，原審對此亦已敘明，故抗
    告人再執前詞提起抗告，為無理由，自應予駁回。
三、據上論斷，依刑事訴訟法第220條，裁定如主文。
中　　華　　民　　國　　110 　年　　9 　　月　　6 　　日
                  刑事第四庭    審判長法　官 陳筱珮
                                      法　官 羅郁婷
                                      法　官 柯姿佐
以上正本證明與原本無異。
不得抗告或不得再抗告。
                                      書記官 蔡於衡
中　　華　　民　　國　　110 　年　　9 　　月　　7 　　日